【裁判字號】    98,司,44
【裁判日期】    980728
【裁判案由】    清算完結
【裁判全文】
臺灣彰化地方法院民事裁定              98年度司字第44號
聲  請  人  佳全億股份有限公司之清算人黃美齡
上列聲請人聲報清算完結事件，本院裁定如下：
    主    文
本件准予備查。
聲請程序費用新臺幣壹仟元由聲請人負擔。
    理    由
一、本件聲請意旨略以：
（一）佳全億股份有限公司（下稱佳全億公司）業於民國（下同
      ）86年11月5 日解散，並向鈞院呈報原清算人王螺就任，
      嗣因王螺於91年11月22日死亡，本院以96年司字第3 號民
      事裁定，選派佳全億公司董事黃美齡即聲請人為清算人，
      繼續本件清算程序，並以本院96年3 月21日彰院賢民仁96
      年度司字第11號函准予備查在案。又聲請人就任後檢查佳
      全億公司財產，並無查獲任何實質財產，且依佳全億公司
      86年度清算申報核定通知書可知，稅捐稽徵機關對該公司
      申報資料早已核定，大部分債權已取得債權憑證，又佳全
      億公司財產目錄中之財產已於86年12月初全數出售，故該
      公司現已無實質財產。後經催報債權，經聲報之債權額高
      達新臺幣（下同）90,979,697元，佳全億公司實已無能力
      處理債務，而向本院申請破產，惟因公司已無資產，經本
      院以無清償能力予以駁回（見本院96年度破字第18號民事
      裁定）。
（二）按法院受理呈報清算終結之商事非訟事件，固毋庸為「准
      駁聲報」之裁定，惟仍應依職權調查事實及必要之證據，
      作形式審查，倘有所處分，亦應以裁定為之，此觀非訟事
      件法第32條第1 項（修正前第16條）、第36條第1 項（修
      正前第20條第1 項）之規定自明（最高法院84年臺抗字第
      457 號裁定意旨可資參照）。次按公司清算人依公司法第
      93條第1項、第331條第4 項規定，向法院所為清算完結之
      聲報，在性質上屬商事非訟事件，僅屬備案性質，法院准
      予備查，並無實質上之確定力，公司是否清算完結，仍應
      視其已否完成「合法清算」而定（最高法院92年度臺抗字
      第621 號、89年度臺抗字第388 號裁定意旨參照）。又按
      公司法第334 條第4 項固規定，股份有限公司清算人，於
      清算完結，且造具之清算內收支表、損益表連同各項簿冊
      ，送經監察人審查，並提起股東會承認後，應向法院聲報
      。惟所謂清算完結，係指完成合法之清算程序而言。公司
      法所定清算制度，係強制清算人一定要遵循法律所規範之
      程序，履行各項義務，才能達到清算完結之效果，是以，
      清算制度具有程序法、強行法之性質。
（三）本件聲請人已召開公司股東會承認清算期間之清算收支及
      損益表，並經監察人審查無誤，是聲請人已依公司法規定
      ，執行職務上各項程序規定完畢在案，揆諸上開說明，清
      算人向法院聲報清算完結，性質上既僅屬非訟事件之備查
      性質，法院僅得依非訟程序，為形式上審查。是爰依公司
      法第331 條、非訟事件法第180 條規定，聲請准予備查清
      算完結。
二、按依公司法第334條準用同法第84條第1項規定，股份有限公
    司清算人之職務為：（一）了結現務、（二）收取債權、清
    償債務、（三）分派盈餘或虧損、（四）分派賸餘財產。又
    清算人應於清算完結後15日內，造具結算表冊，送交各股東
    請求其承認，並應於送請股東承認後15日內，向法院聲報，
    公司法第331 條亦定有明文。次按收取債權、清償債務為清
    算人之職務之一，固為公司法第84條第1 項第2 款所明定，
    惟公司法第89條第1 項規定「公司財產不足清償其債務時，
    清算人應即聲請宣告破產」，是所謂清償債務，當係指已就
    公司所負債務加以處理之情形，至公司財產是否不足清償其
    債務，則屬清算人聲請宣告破產之範疇。法院以公司已無財
    產或債權人僅為一人，無宣告破產之必要而裁定駁回，清算
    人依公司法第334 條準用同法第84條規定執行該條第1 項各
    款職務，並將結算表冊等項依公司法第331 條第3 項規定送
    請股東或股東會承認後，公司既已無盈餘或賸餘財可供分配
    ，則不論是否全部清償債務，均應視為已解除清算人之責任
    ，並無清算未終結之情事。再法院對於清算人聲報公司清算
    完結事件，法律上並無應由法院核准之規定，自無為任何處
    分之必要，即使法院以函准予備查，仍無實質上之確定力（
    最高法院67年度臺抗字第416 號民事裁定意旨參照），故法
    院對於上開事件，依前述規定，僅需對於清算人提出清算期
    內之收支表、損益表及結算表等是否經送請股東或股東會審
    查承認，盡其監督上之審查，即符法律依據（臺灣高等法院
    高雄分院96年度非抗字第10號裁定可資參照）。
三、查本件佳全億公司於86年11月5 日解散後，經本院選派聲請
    人接替原清算人王螺而為本件清算人，並准予備查在案，有
    本院96年度司字第11號民事裁定及本院函文在卷可稽。嗣聲
    請人執行清算事務時，發現佳全億公司資產不足清償債務，
    乃聲請法院宣告破產，遭本院以96年度破字第18號裁定駁回
    ，其後，聲請人即繼續辦理清算，並造具清算期間收支表及
    損益表連同各項簿冊送經監察人審查，並提請各股東承認等
    情，業據聲請人提出檢附本院96年3 月21日彰院賢民仁96年
    度司字第11號函、公告報紙、存證信函、96年3 月6 日財政
    部中區國稅局中區國稅局稅徵字第09600152621 號函、96年
    11月20日交通部公路總局臺中區監理所彰化監理站中監彰字
    第0960026816號函、96年11月21日彰化縣稅捐稽徵處彰稅服
    字第0969951414號函、96年11月27日財政部中區國稅局彰化
    縣分局中區國稅彰縣一字第0960037205號函、97年4 月24日
    財團金融聯合徵信中心信用報告回覆單、法人清算後資產負
    債表、清算期間收支表及損益表、股東會會議記錄、監察人
    審核報告書、出售資產發票、稅捐稽徵機關核定證明及再執
    行資料、本院96年度破字第18號及96年度司字第3 號民事裁
    定影本等件為證，應可信為真實。是依前揭說明，應認聲請
    人已踐行法定清算程序，應准予備查。
四、依非訟事件法第21條第1項前段，裁定如主文。
中    華    民    國    98    年    7     月    28    日
                  民事第二庭    法  官  林秉暉
以上正本係照原本作成。
如不服本裁定應於送達後10日內向本院提出抗告狀，並應繳納抗
告費新臺幣1,000元整。
中    華    民    國    98    年    7     月    28    日
                                書記官  廖春慧


司法院資訊處製作；財團法人民間司法改革基金會備份。
